【裁判字號】    86,自,711
【裁判日期】    890209
【裁判案由】    詐欺
【裁判全文】
臺灣臺北地方法院刑事判決                          八十六年度自字第七一一號
    自  訴  人  辛○○○興業有限公司
    代  表  人  壬○○
    代  理  人  吳義雄律師
    被      告  丙○○
                乙○○
    右  一  人  姜明遠
    選任辯護人
    被      告  甲○○
    選任辯護人  陳文松
                王元勳
    被      告  卯○○
                丁○○
右列被告等因詐欺案件，經自訴人提起自訴及臺灣桃園地方法院檢察署檢察官移送併
辦（八十六年度偵字第六號），本院判決如左：
    主      文
丙○○、乙○○、甲○○、卯○○、丁○○均無罪。
    理      由
一、自訴意旨略以：被告丙○○、乙○○、甲○○係父子關係，被告卯○○則係執智
    企業有限公司（址設臺北縣永和市○○路七四六號十樓之六，以下簡稱執智公司
    ）之登記負責人，均明知已無支付能力，竟共同基於意圖為自己不法所有之概括
    犯意聯絡，於八十五年六月間，推由被告丙○○、乙○○出面，至自訴人辛○○○興業有限公司位於桃園縣楊梅鎮○○路一之二號二樓之營業處所，向自訴人之
    負責人壬○○佯稱：渠等所經營之執智公司欲訂購總價新臺幣（下同）五百四十
    二萬五千八百元、計一千零二十七臺之彩色電腦螢幕轉售與客戶云云，被告乙○○另稱：因執智公司之支票一時之間尚未辦出來，願提供其與戊○○○所合資購
    置，登記在戊○○○名下之房屋一幢與自訴人設定抵押權，作為買賣價金之擔保
    云云，且將戊○○○之不動產所有權狀交與壬○○，使自訴人陷於錯誤，於八十
    五年七月十九日起陸續交貨與被告等。嗣因被告等未依約提供該不動產之印鑑證
    明等相關資料以為抵押權之設定，經自訴人不斷地催促，並表示要停止交貨，被
    告乙○○始於八十五年八月初先交付被告丁○○為發票人、付款人為華僑商業銀
    行士林分行、票載發票日為八十五年九月五日、票號0000000、面額二百
    八十萬元之支票（以下稱Ａ１支票）一紙與自訴人，後因自訴人再催繳其餘價金
    ，被告乙○○乃另交付被告甲○○所簽發之付款人美國運通銀行臺北分行、票載
    發票日八十五年八月二十四日、票號0000000、面額七十萬元之支票（以
    下稱Ａ２支票）一紙與自訴人，並向壬○○陳稱：執智公司之支票即將核發使用
    ，屆時會付清全部價金，使自訴人深信不疑，而陷於錯誤，自八十五年七月十九
    日起至同年八月十六日止，計分十五批，陸續交付一千零二十七臺之彩色電腦螢
    幕與執智公司。詎自訴人屆期提示上開Ａ１及Ａ２支票，竟分因拒絕往來及印鑑
    不符而遭退票，待與被告等理論時，被告乙○○乃稱：執智公司之支票已經下來
    ，可以換回不能兌現之支票，並要求自訴人將價金折減為五百四十二萬元，同年
    九月十三日，由被告丙○○、乙○○、卯○○共同出具保證書，承諾彼等願共負
    清償全部價金之責，再交付執智公司為發票人、付款人為臺北區中小企業銀行永
    和分行、票載發票日為八十五年九月三十日及八十五年九月十五日、票號各為0
    000000及0000000、面額分為三百二十萬元及一百五十萬元之支票
    二紙（以下簡稱Ａ３支票及Ａ４支票）與自訴人，惟尚餘七十萬元之價金未解決
    ，復又稱銀行之貸款無法如期核貸下來，故Ａ４之支票屆期將無法支付，乃又交
    付執智公司為發票人、付款人為華南商業銀行雙和分行、票載發票日分別為八十
    五年九月二十五日及八十五年十一月三十日、票號各為0000000及000
    0000、面額為一百五十萬元及七十萬元之支票二紙（以下簡稱Ａ５及Ａ６支
    票），以該Ａ５支票換回Ａ４支票，Ａ６支票作為處理七十萬元之價金，然自訴
    人屆期提示Ａ５、Ａ３及Ａ６支票，竟同遭退票，且迄未清償，除被告丁○○對
    於本件應不知情外，其餘被告等人均共同涉犯詐欺取財罪嫌等語。
二、自訴人認被告等共同涉犯詐欺取財罪嫌，係以自訴人代表人壬○○之指訴、支票
    暨退票理由單、同意書、不動產所有權狀、地價證明、出貨明細暨出貨單、戊○○○印鑑證明、瑞獅公司採購單、信用狀、交貨明細暨出貨單、函文、統一發票
    、本票、支票及股東名簿等影本資為論據。
三、按犯罪事實應依證據認定之，無證據不得推定其犯罪事實。又不能證明被告犯罪
    者，應諭知無罪之判決，刑事訴訟法第一百五十四條、第三百零一條第一項分別
    定有明文。次按刑法第三百三十九條第一項詐欺罪之成立，以意圖為自己或第三
    人不法之所有，以詐術使人將本人或第三人之物交付為要件，所謂以詐術使人交
    付，必須被詐欺人因其詐術而陷於錯誤，若其所用方法不能認為詐術，亦不致使
    人陷於錯誤，即不構成該罪，最高法院四十六年台上字第二六０號判例著有明文
    。訊據被告等均堅決否認有何共同詐欺取財之犯行，被告丙○○辯稱：其僅介紹
    被告乙○○與壬○○買賣，沒有實際參與本件之交易等語。被告乙○○辯稱：自
    訴人指稱係第一次交易即受騙，並自八十五年七月十九日陸續出貨一節，與事實
    不符，蓋其於八十五年六月間即曾向自訴人訂購型號Ｄ四五０電視螢幕三十二臺
    ，並於八十五年七月一日即出貨與盈升資訊股份有限公司（下稱盈升公司），而
    其亦依約於出貨後一個月左右即八十五年八月三日電匯貨款十三萬五千一百元予
    自訴人，足證其與自訴人並非首次交易。當初是其父親即被告丙○○帶其去自訴
    人營業處所的，原先壬○○之父親與其父親認識，說好以丁○○的支票支付貨款
    ，而因自訴人要求擔保，才交付甲○○的支票作擔保，後因自訴人要求開執智公
    司支票，其才請被告卯○○開票，她只是執智公司之名義負責人，執智公司實際
    均由其負責，且被告丙○○、甲○○、卯○○於本件交易均僅為保證人而已，實
    際情形均未參與，其於本件交易後，尚為自訴人介紹生意。又自訴人要求其提出
    所售與之電腦螢幕流向，因執智公司已結束營業，資料散失，勉力始蒐集出共計
    八百五十八臺電腦螢幕之出貨發票（被證三號），至其曾出貨與佳捷公司、威晶
    公司之發票則已無法尋獲。關於被告丁○○支票部分，該支票確係由已經倒閉之
    盈升公司老闆癸○○所親手執交，用以支付貨款，僅因票期未屆，其乃轉交自訴
    人用以支付貨款，則其先前既完全不認識丁○○，如何與之共謀詐欺？關於被告
    甲○○支票部分，實則係因壬○○要求提供其家人之支票為暫押票擔保，並承諾
    不會將支票向銀行提示，而其家人中僅弟弟即被告甲○○有使用支票，不得已乃
    向之「借票供擔保」，其深信壬○○之承諾而告知被告甲○○不會提示，被告甲○○方簽發該支票，絕非如自訴人所言係對自訴人「施用詐術」而簽發拒絕往來
    之支票。又因客戶反應自訴人所生產之電腦瑕疵百出而拒付貨款，甚至盈升等公
    司倒閉後貨款全無著落，其買賣電腦螢幕僅係居中賺取微薄差價，客戶既因故不
    付貨款，自無法清償對自訴人之債務。壬○○嗣於八十六年一月七日夥同一自稱
    係晉德公司股東之男子「朱俊溢」之人，以脅迫方式恐嚇其簽發十五張連號之商
    業本票，面額分別為四十一萬七千元之本票十二張、五百萬元之本票二張及四十
    萬元之本票乙張，面額共計高達新台幣一千五百三十萬四千元，並由壬○○持其
    中四十一萬七千元之本票五張、五百萬元之本票二張及四十萬元之本票一張，面
    額共計一千二百三十八萬五千元向鈞院民事庭聲請本票裁定，至於其中票號一五
    ０二二至一五０二八等七張面額共計二百九十一萬九千元之本票，則由自稱「朱
    俊溢」之人拿走。而戊○○○之不動產權狀係因於八十五年九月間，其自己買不
    起戊○○○之房子，才介紹壬○○買該房子，壬○○之太太有偕同其與戊○○○
    談，後來價金未談妥，但壬○○卻不還其權狀等語。被告甲○○辯稱：其兄即被
    告乙○○向其借票時，並未告知其原因，其曾囑咐不得提出交換，不料自訴人仍
    將之提示等語。被告卯○○辯稱：其當初開票，是自訴人要求擔保，並未要提示
    ，執智公司之營運情形，其並不了解，所以擔任執智公司之負責人，是因被告乙○○說可占乾股分紅等語。被告丁○○辯稱：其身份證遺失後，有去警局備案，
    而其並不認識本案其餘被告，也沒有簽發支票與自訴人，其另案因被冒用名義為
    支票帳戶之開戶問題，均經不起訴處分等語。經查：
    （一）、被告乙○○辯稱其於八十五年六月間即曾向自訴人訂購型號Ｄ四五０電
            視螢幕三十二臺，並於八十五年七月一日即出貨與盈升公司，而其亦依
            約於出貨後一個月左右即八十五年八月三日電匯貨款十三萬五千一百元
            予自訴人，足證其與自訴人並非首次交易等情，此為自訴人之代表人曾
            振富所自承，並有銷貨單及匯款單影本各一紙附卷可稽，是被告乙○○
            上開所辯，應堪以採信。
    （二）、證人戊○○○於本院調查時證稱：伊房子權狀會在壬○○之手上，是因
            被告乙○○在八十五年九月間有帶一位太太至伊辦公室，說要向伊買房
            子，但價金未談妥，卻將權狀等資料拿走，後來伊即找不到他。伊不認
            識壬○○，亦未同意將此房子供他向壬○○借錢提供擔保，伊希望能趕
            快拿回權狀，將房子賣予他人等語（見本院八十六年年十月二十七日訊
            問筆錄），則自訴人指稱執智公司向之訂購總價五百四十二萬五千八百
            元、計一千零二十七臺之彩色電腦顯示器時，被告乙○○曾佯稱：因執
            智公司之支票一時之間尚未辦出來，願提供其與戊○○○所合資購置，
            登記在戊○○○名下之房屋一幢與自訴人設定抵押權，作為買賣價金之
            擔保云云，且將戊○○○之不動產所有權狀交與自訴人，自訴人乃於八
            十五年七月十九日起陸續交貨與被告一節，其取得戊○○○不動產權狀
            之時間與戊○○○交付權狀與被告乙○○之時間顯不相符，難以據認自
            訴人指訴係因被告乙○○承諾將以戊○○○之不動產設定抵押權，始自
            八十五年七月十九日起陸續交貨一節為真實。
    （三）、執智公司於八十五年九月十二日才經華南商業銀行雙和分行准予帳號：
            00－0000000支票帳戶之使用，此有華南商業銀行雙和分行函
            暨檢附之往來明細各一紙在卷可按，是執智公司與自訴人成立買賣契約
            及自八十五年七月十九日起至同年八月十六日止之交貨期間，執智公司
            尚無支票可供使用一事，應為真實。又自訴人於八十五年七月十九日、
            二十二日、二十三日及二十七日，共交付執智公司計三百零五萬一千一
            百元、數量計五百四十六臺之彩色電腦螢幕，因執智公司尚無支票可供
            簽付，故被告乙○○在八十五年八月初以Ａ１客票作為部分貨款之支付
            ，並請求自訴人繼續出貨，而該紙支票面額僅為二百八十萬元，尚不足
            至八十五年七月二十七日之貨款，而自訴人於同年八月初接受該紙支票
            後，復自八十五年八月二日繼續出貨至同年月十六日止，於該繼續出貨
            期間，被告乙○○復再交付Ａ２支票與自訴人，若Ａ２支票之交付係為
            給付貨款，則自訴人理應請求被告乙○○交付相當剩餘貨款面額之支票
            或於最後出清貨物日時，要求再行交付不足額之支票方是，乃竟於該二
            紙支票於八十五年九月五日、八十五年八月二十四日提示因拒絕往來及
            印鑑不符而退票後，始同意將價金折減為五百四十二萬元，同年九月十
            三日，由被告丙○○、乙○○、卯○○共同出具保證書，承諾彼等願共
            負清償全部價金之責後換票，此有出貨單、出貨明細、支票暨退票理由
            單等影本附卷可按，則被告乙○○辯稱Ａ２支票係為擔保，因自訴人承
            諾不會提示，才暫行交付一節，應堪採信。
    （四）、執智公司將自訴人公司之電腦螢幕分別出售與盈升等公司，此有被告毛
            宗華所提之共計八百五十八臺電腦螢幕之出貨發票等影本在卷可查（詳
            見被證三號），至關於Ａ２支票部分，被告辯稱該支票確係由已經倒閉
            之盈升公司老闆癸○○所親手執交，用以支付貨款，僅因票期未屆，其
            乃轉交自訴人用以支付貨款一事，雖因子○○傳訊無著，而無法查證其
            取得支票之原因，然依證人李貴臨、庚○○之證詞（分見臺灣桃園地方
            法院檢察署八十六年度偵字第六號偵查卷宗及臺灣板橋地方法院八十八
            年六月三日訊問筆錄）及執智公司之登記資料可知，確有子○○其人，
            且證人李貴臨及庚○○均證稱自訴人之電腦螢幕確有因瑕疵發生退貨之
            情事，則難以事後貨款之未能給付，即認被告乙○○向自訴人為本件電
            腦螢幕買賣之初，有為自己不法所有之意圖及施用詐術之情事。
    綜上所述，被告乙○○否認詐欺犯行及所辯各節，應非臨訟飾卸之詞，尚堪憑信
    ，其餘被告所辯，核與被告乙○○所陳相符，則被告乙○○所為，既與刑法第三
    百三十九條第一項之詐欺取財罪構成要件未合，其餘被告自無成立共犯之餘地。
    本件自訴人請求執智公司返還貨款一事，洵屬民事糾葛。此外，復查無其他積極
    證據足資證明被告等涉有自訴意旨所指之詐欺犯行，揆諸首揭判例意旨，不能證
    明被告等犯罪，爰均為無罪判決之諭知。
四、臺灣臺北地方法院檢察署檢察官認告訴人寅○○○有限公司、己○○○股份有限
    公司及丑○○等人告訴被告乙○○涉犯詐欺罪嫌部分與本案有裁判上一罪之連續
    犯關係，而移送本院併辦審理（八十六年度偵字第二四九一九號、第二五一三八
    號及八十七年度偵字第六五六０號），然本院既已就被告乙○○被訴詐欺犯行諭
    知無罪，則與檢察官請求併辦部分無裁判上一罪之關係，自屬無從併案審理，該
    併辦部分自應退回檢察官另行處理，併予敘明。
據上論斷，應依刑事訴訟法第三百四十三條、第三百零一條第一項判決如主文。
中      華      民      國    八十九    年      二        月      九    日
                                    臺灣臺北地方法院刑事第五庭
                                        法  官  朱  夢  蘋
右正本證明與原本無異。
如不服本判決，應於判決送達後十日內，向本院提出上訴狀。
                                        書記官  方  美  雲
中      華      民      國    八十九    年      二        月    十九    日


司法院資訊處製作；財團法人民間司法改革基金會備份。
